臺灣彰化地方法院北斗簡易庭民事判決
111年度斗簡字第77號
原      告  鄭樹梅  
兼訴訟代理  廖月女  
人                      
被      告  張高田  

上列當事人間因過失致死案件(110年度交訴字第53號)，原告提
起刑事附帶民事訴訟請求損害賠償，經本院刑事庭以110年度交
附民字第64號裁定移送前來，本院於民國111年7月26日言詞辯論
終結，判決如下：
    主  文
被告應給付原告鄭樹梅新臺幣柒萬參仟伍佰玖拾伍元及自民國一
一○年六月二十五日起至清償日止，按年息百分之五計算之利息
。
原告其餘之訴駁回。
本判決第一項得假執行。但被告如以新臺幣柒萬參仟伍佰玖拾伍
元為原告鄭樹梅預供擔保，得免為假執行。
    事實及理由
一、被告經合法通知，未於最後言詞辯論期日到場，核無民事訴
    訟法第386條所列各款情形，爰依原告之聲請，由其一造辯
    論而為判決。
二、原告主張：
　㈠被告張高田僅領有自用小客車之駕駛執照，未領有自用大貨
    車之駕駛執照。其於民國109年12月3日10時許，駕駛車牌號
    碼000-00號自用大貨車(下稱系爭A車)，沿彰化縣溪州鄉三
    圳村莊內巷莿仔埤圳第二放水路由東往西方向行駛，嗣於同
    日10時26分許，行經該路段與莊內巷口時，適廖清揚騎乘車
    牌號碼000-000號重型機車(下稱系爭B車)，沿莊內巷由南往
    北方向行進。
　㈡被告本應注意車輛行經未劃設車道線、行車分向線或分向限
    制線之道路，時速不得超過30公里，及行經無號誌之交岔路
    口，應減速慢行，作隨時停車之準備，且當時天候晴、日間
    自然光線、柏油路面乾燥、無缺陷、無障礙物、視距良好，
    並無不能注意之情事，竟疏未注意及此，反而以時速50公里
    之速度超速貿然通過上揭路口，而廖清揚亦疏未注意車輛行
    至無號誌之交岔路口，同為直行車時，左方車應暫停讓右方
    車先行。致被告所駕系爭A車於上揭路口與廖清揚所騎之系
    爭B車發生碰撞，廖清揚因而人車倒地，受有上肢及右下肢
    變形、右臉頰嚴重撕裂傷、顱顏創傷併顏面骨折、肢體多發
    擦挫傷骨折等傷害，雖經緊急送往北斗鎮卓醫院就醫，仍因
    到院前已無心跳、血壓而不治（下稱系爭事故），被告因此
    遭本院刑事庭以110年度交訴字第53號刑事判決判處被告犯
    汽車駕駛人，無駕駛執照駕車，因過失致人於死罪，處有期
    徒刑6月，如易科罰金，以新臺幣(下同)1,000元折算1日。
  ㈢原告鄭樹梅為廖清揚之配偶，原告廖月女為廖清揚之女兒，
    爰依民法第184條第1項前段、第192條第1項、第2項及第194
    條、第216條之規定，請求被告損害賠償。原告因為廖清揚
    死亡而受有下列損害：
　⒈醫療費部分：原告鄭樹梅因廖清揚送醫急救，共支出醫療費
    即救護車費用2,000元。
　⒉殯葬費部分：原告鄭樹梅因廖清揚死亡，共支出殯葬費445,1
    90元。
  ⒊扶養費部分：原告鄭樹梅於32年9月18日出生，於109年12月3
    日廖清揚死亡時，年紀為78歲，而夫妻互負扶養義務，原告
    鄭樹梅得請求被告賠償扶養費為832,320元。
  ⒋所失利益部分：廖清揚生前長年以種植番石榴農作維生，而1
    09年12月份正值番石榴採收季節，因廖清揚去世，廖清揚所
    種番石榴無人採收，而廖清揚每年種植番石榴都有30幾萬元
    收入，被告應賠償原告鄭樹梅此部分損失380,590元。
　⒌精神慰撫金部分：原告因被告之侵權行為痛失配偶及父親，
    精神上遭受極大之痛苦，爰請求被告給付原告鄭樹梅2,000,
    000元，給付原告廖月女2,000,000元。
  ㈣綜上，原告鄭樹梅、廖月女各請求被告賠償3,660,100元、2,
    000,000元，並聲明：被告應給付原告鄭樹梅3,660,100元、
    原告廖月女2,000,000元及均自刑事附帶民事訴訟起訴狀繕
    本送達翌日起至清償日止，按年息5%計算之利息。
三、被告未於最後言詞辯論期日到場，惟據其先前到庭所為聲明
    及陳述：對於刑事判決所認定之犯罪事實沒有意見，沒有上
    訴，已經確定。另對於原告鄭樹梅所請求之醫療費2,000元
    不爭執。又原告鄭樹梅所請求殯葬費445,190元、扶養費832
    ,320元、所失利益380,590元、精神慰撫金2,000,000元以及
    原告廖月女所請求精神慰撫金2,000,000元，均不同意等語
    ，並聲明：原告之訴駁回。
四、本院之判斷：　　
  ㈠原告主張被告僅領有自用小客車之駕駛執照，未領有自用大
    貨車之駕駛執照。其於109年12月3日10時許，駕駛系爭A車
    ，沿彰化縣溪州鄉三圳村莊內巷莿仔埤圳第二放水路由東往
    西方向行駛，嗣於同日10時26分許，行經該路段與莊內巷口
    時，適廖清揚騎乘系爭B車，沿莊內巷由南往北方向行進。
    被告本應注意車輛行經未劃設車道線、行車分向線或分向限
    制線之道路，時速不得超過30公里，及行經無號誌之交岔路
    口，應減速慢行，作隨時停車之準備，且當時天候晴、日間
    自然光線、柏油路面乾燥、無缺陷、無障礙物、視距良好，
    並無不能注意之情事，竟疏未注意及此，反而以時速50公里
    之速度超速貿然通過上揭路口，而廖清揚亦疏未注意車輛行
    至無號誌之交岔路口，同為直行車時，左方車應暫停讓右方
    車先行。致被告所駕系爭A車於上揭路口與廖清揚所騎系爭B
    車發生碰撞，廖清揚因而人車倒地，受有上肢及右下肢變形
    、右臉頰嚴重撕裂傷、顱顏創傷併顏面骨折、肢體多發擦挫
    傷骨折等傷害，雖經緊急送往北斗鎮卓醫院就醫，仍因到院
    前已無心跳、血壓而不治，被告因此遭本院刑事庭以110年
    度交訴字第53號刑事判決判處被告犯汽車駕駛人，無駕駛執
    照駕車，因過失致人於死罪，處有期徒刑6月，如易科罰金
    ，以1,000元折算1日等情，為被告所不爭執，並經本院依職
    權調閱110年度交訴字第53號刑事卷宗（含偵查卷宗）審核
    無訛，自堪信原告上開主張為真實。
  ㈡按因故意或過失，不法侵害他人之權利者，負損害賠償責任
    。不法侵害他人致死者，對於支出醫療及增加生活上需要之
    費用或殯葬費之人，亦應負損害賠償責任；被害人對於第三
    人負有法定扶養義務者，加害人對於該第三人亦應負損害賠
    償責任。不法侵害他人致死者，被害人之父、母、子、女及
    配偶，雖非財產上之損害，亦得請求賠償相當之金額。民法
    第184條第1項前段、第192條第1項、第2項、第194條分別定
    有明文。經查：原告主張渠等為廖清揚之配偶、女兒，有原
    告戶籍謄本可憑，堪信為真實，本件被告確實有超速貿然通
    過路口之過失，致碰撞騎乘系爭B車之廖清揚而肇事，造成
    廖清揚死亡，已如前述，被告應對廖清揚負侵權行為之損害
    賠償責任。是原告請求被告賠償，自屬有據。
　㈢茲就原告得請求損害賠償之項目及金額，析述如下： 　
　⒈醫藥費用2,000元部分：原告鄭樹梅就此部分之請求，為被告
    所不爭執，是原告鄭樹梅請求被告賠付此部分支出，洵屬有
    據。
  ⒉殯葬費用445,190元部分：按殯葬費為收殮及埋葬費用，其賠
    償範圍應以實際支出之費用為準，且應斟酌被害人當地之習
    俗、被害人之身分、地位及生前經濟狀況決定之。原告鄭樹
    梅主張因廖清揚死亡支出殯葬服務費445,190元之事實，業
    據提出彰化縣溪州鄉公所公墓公園化規費繳款書、聖祥堂香
    鋪收據、禮儀社收據以及喪事收據等件為證，且觀諸彰化縣
    溪州鄉公所公墓公園化規費繳款書、聖祥堂香鋪收據、禮儀
    社收據以及喪事收據所示之項目，應為臺灣禮俗中關於喪葬
    事宜之物品及儀式，核均屬必要，應認均屬喪葬必要費用，
    原告鄭樹梅此部分之請求，自屬有據。
  ⒊扶養費部分：
　  直系血親相互間、夫妻間，互負扶養義務；扶養義務人之直
    系血親尊親屬及配偶，祇須有不能以自己之財產維持生活之
    情形，即有受扶養之權利，均不以無謀生能力為必要（最高
    法院81年度台上字第1504號、87年度台上字第1696號判決意
    旨參照）。 依上開最高法院81年度台上字第1504號、87年
    度台上字第1696號判決意旨，可知配偶間互負扶養義務，仍
    需以受扶養之一方有不能以自己財產維持生活之情形為要件
    。本件原告鄭樹梅為廖清揚之配偶，雖無疑義，然其110
    年度有利息所得2,429元，名下有房屋、田賦、土地等6筆不
    動產，財產總額為11,213,450元，有其財產所得調件明細表
    在卷可查，則原告鄭樹梅資力，並無不能以自己財產維持生
    活之情形，自無受廖清揚扶養之權利，則原告鄭樹梅請求被
    告賠償其扶養費損失832,320元，即屬無據。 
　⒋所失利益部分：
　　按被害人之生命因受侵害而消滅時，其為權利主體之能力即
    已失去，損害賠償請求權亦無由成立，參以民法就不法侵害
    他人致死者，特於第192條及第194條定其請求範圍，尤應解
    為被害人如尚生存所應得之利益，並非被害人以外之人所得
    請求賠償。原告鄭樹梅主張廖清揚生前長年以種植番石榴農
    作維生，而109年12月份正值番石榴採收季節，因廖清揚去
    世，廖清揚所種番石榴無人採收，而廖清揚每年種植番石榴
    都有30幾萬元收入，被告應賠償原告鄭樹梅此部分損失380,
    590元，惟依前揭說明，原告此部分主張應屬無據。
　⒌精神慰撫金部分：
  ⑴慰藉金之賠償須以人格權遭遇侵害，使精神上受有痛苦為必
    要，其核給之標準固與財產上損害之計算不同，然非不可斟
    酌雙方身分資力與加害程度，及其他各種情形核定相當之數
    額，是以所謂相當金額，應以實際加害之情形、被害人所受
    精神上痛苦之程度、賠償權利人之身分地位、經濟能力，並
    斟酌賠償義務人之經濟狀況、可歸責之程度等定之。
　⑵經查，廖清揚於系爭事故發生時為81歲，生前設籍於彰化縣○
    ○鄉○○村○○巷00號，與妻、媳婦、孫子同居一處，可知家庭
    結構完整，家人關係融洽；竟因被告超速貿然通過路口肇事
    ，驟然辭世，原告無端痛失至親，所受之精神痛苦，不言可
    喻。本院審酌兩造之身分、地位、經濟能力，廖清揚去世時
    之年齡及原告鄭樹梅頓失相依為伴之配偶及原告廖月女失去
    父親所受痛苦以及被告現已高齡等一切情狀，認原告鄭樹梅
    精神慰撫金之請求，於1,700,000元範圍內，原告廖月女之
    精神慰撫金之請求，於1,500,000元範圍內，核屬公允適當
    。
  ⒍綜上所述，原告鄭樹梅所受損害為2,147,190元（計算式：2,
    000＋445,190＋1,700,000＝2,147,190），原告廖月女所受損
    害為1,500,000元。
  ㈣按損害之發生或擴大，被害人與有過失者，法院得減輕賠償
    金額，或免除之。民法第217條第1項定有明文。次按民法第
    192條第1項規定不法侵害他人致死者，對於支出醫療費及殯
    葬費之人，亦應負損害賠償責任，係間接被害人得請求賠償
    之特例。此項請求權，自理論言，雖係固有之權利，然其權
    利係基於侵權行為之規定而發生，自不能不負擔直接被害人
    之過失，倘直接被害人於損害之發生或擴大與有過失時，依
    公平之原則，亦應有民法第217條過失相抵規定之適用。本
    件被告固有如前揭所述之過失，惟廖清揚亦同時有未注意車
    輛行至無號誌之交岔路口，同為直行車時，左方車應暫停讓
    右方車先行而肇事之情，是本件事故之發生，因認被告與廖
    清揚之過失比例，應以5：5為當。原告請求之各項損害及精
    神慰撫金應斟酌兩造過失比例減輕被告賠償責任50%，依上
    述過失相抵規定計算後，被告對原告鄭樹梅負擔之賠償金為
    1,073,595元（2,147,190元×50%=1,073,595）、對原告廖月
    女之賠償金為750,000元（1,500,000×50%=750,000）。
  ㈤再按強制汽車責任保險法第32條規定：「保險人依本法規定
    所為之保險給付，視為被保險人損害賠償金額之一部分；被
    保險人受賠償請求時，得扣除之」。本件原告廖月女、鄭樹
    梅自承其等因本件車禍已各領取強制汽車責任險之保險給付
    1,000,000元，並有新光產物保險股份有限公司函文可稽，
    依前揭說明，此金額即視為損害賠償之一部，自應從原告得
    請求被告賠償金額予以扣除，被告對原告鄭樹梅負擔之賠償
    金為73,595元（1,073,595-1,000,000＝73,595），被告對原
    告廖月女部分則因原告廖月女之賠償金已由上開強制汽車責
    任險之保險給付獲得滿足，則毋庸再負擔。
五、綜上所述，原告主張依侵權行為之法律關係，請求被告給付
    原告鄭樹梅73,595元及自刑事附帶民事起訴狀繕本送達翌日
    即110年6月25日起至清償日止按年息5%計算之利息，為有理
    由，應予准許，至原告逾此部分之請求，為無理由，應予駁
    回。
六、本件原告勝訴部分係依民事訴訟法第427條第2項第11款適用
    簡易程序所為被告敗訴之判決，依同法第389條第1項第3款
    規定，應依職權宣告假執行。並依同法第392條第2項規定，
    依職權宣告被告如預供相當之擔保，得免為假執行。
七、本件事證已臻明確，兩造其餘之攻擊或防禦方法，經本院斟
    酌後，認為均不足以影響本判決之結果，自無一一詳予論駁
    之必要。
八、本件原告提起刑事附帶民事訴訟，而由本院刑事庭依刑事訴
    訟法第504條第1項規定，裁定移送前來，依同條第2項規定
    免繳裁判費，且本院審理期間，亦未滋生其他訴訟必要費用
    ，無庸為訴訟費用負擔之諭知，附此敘明。
中　　華　　民　　國　　111 　年　　8 　　月　　9 　　日
                  臺灣彰化地方法院北斗簡易庭
                          法  官  楊鑫忠
以上正本係照原本作成。
如對本判決不服提起上訴，應於送達後20日內，向本院提出上訴
狀並表明上訴理由（須按對造人數附繕本）。
中　　華　　民　　國　　111 　年　　8 　　月　　9 　　日
                          書記官  張清秀